最高法院刑事判決　　　　　　九十四年度台上字第六九０七號
　　上　訴　人　甲○○
　　　　　　　　　　　　88弄.
　　選任辯護人　江信賢律師
　　　　　　　　蔡麗珠律師
　　　　　　　　蘇若龍律師
上列上訴人因殺人案件，不服台灣高等法院台南分院中華民國九
十四年八月十一日第二審更審判決（九十四年度重上更(五)字第一
二三號，起訴案號：台灣台南地方法院檢察署八十五年度偵字第
一四二八八號），提起上訴，本院判決如下：
    主  文
原判決撤銷，發回台灣高等法院台南分院。
    理  由
本件原判決認定上訴人甲○○因向吳國志胞兄吳國興藉故敲詐借
貸，為吳國志勸阻未果，及認吳國志向警報案之誤會，竟萌殺人
犯意，乃夥同閔兆元、吳斯文（後者為上訴人之子，該二人均通
緝中）基於殺人犯意聯絡，推由閔兆元持槍、彈射殺吳國志，其
餘二人則在場把風接應。三人遂於民國七十八年五月三十一日下
午五時許，共同未經許可，無故持有中共製「紅星」七點六二Ｍ
Ｍ半自動手槍一把及具殺傷力之可供軍用子彈六發（均已擊發，
僅剩彈頭及彈殼），同車前往雲林縣四湖鄉○○路十之五三號附
近下車，趁吳國志觀看他人下棋之際，由閔兆元持上開槍彈，朝
吳國志胸、腹部及腰背部等處射擊六槍，致其肺、胃、脾、胰及
大小腸等多處遭射破，三人隨即乘坐原車逃逸。吳國志經送醫後
，因傷重併發敗血症，延至同年七月二十四日上午六時五十分許
，不治死亡。該中共紅星手槍嗣於同年六月間，由吳斯文在高雄
市○○路附近交流道某民宅，借予案外人李清森，旋因李某持用
該槍犯殺人案，而於七十九年七月八日，在台南市○○路與忠義
路口，經警查扣等情。因而撤銷第一審關於殺人部分諭知上訴人
無罪之判決，經比較新舊法後，改判依想像競合犯、牽連犯，從
一重論處上訴人共同殺人罪刑（累犯，處無期徒刑）。固非無見
。
惟查：(一)、原判決於理由內係以被害人吳國志生前於警詢之供述
，資為認定上訴人確有本件殺人犯行之主要論據。依該警詢筆錄
內容，吳某就案發時伊正觀看吳論、吳長達下棋之際，遭閔兆元
由背後持槍射擊，乃妻聞聲外出，見兇嫌搭乘紅色小客車逃逸及
渠先前於何時、地，曾遭上訴人夥同吳斯文、閔兆元強押未果，
此次係上訴人教唆閔某行兇等始末情節之供述，固記載甚詳（見
四０九號影印卷）。然據證人即七十八年七月十日，在台北馬偕
醫院負責詢問吳國志，並製作上開筆錄之警員林水木於原審此次
更審審理時到庭結證稱，製作筆錄時吳國志神智很清楚，對問話
都了解，雖不能講話，但問伊問題都有點頭等語（見原審更(五)卷
第二九一頁至第二九二頁）。則吳國志於警詢時既不能言語，只
能就詢問之問題以「點頭」表示，如何能就案發當時被害情節之
始末為連續陳述？此與吳某上開警詢筆錄所載，似有不符。乃原
判決既採吳國志上開警詢之供述為上訴人犯罪之論據，復依憑林
水木上開供證，認吳國志警詢係在意識清醒狀態下應訊及製作筆
錄，致所為理由之論敘即不無前後矛盾之違法。(二)、原審於判決
理由係以李清森所持用中共製紅星手槍經鑑定結果，其試射彈頭
殼與檔存彈殼比對，發現與吳國志遭槍殺案之彈頭殼紋線相同，
認係同一槍枝所擊發，而該手槍係七十八年六月間，在高雄市○
○路附近交流道某民宅，由上訴人之子吳斯文借予李清森，已經
李某於偵查中供承屬實，因吳斯文係上訴人之子，渠父子二人與
閔兆元作案時均係一夥，因上訴人係老大，犯案時均假借子吳斯
文與閔兆元行使，乃認上訴人與吳斯文、閔兆元對本件殺人犯行
應有犯意聯絡及行為分擔（見原判決第八頁）。然原判決對於所
稱上訴人與吳斯文、閔兆元作案時均係一夥，且上訴人係老大，
犯案時均假借該二人為之乙節，並未說明所憑之依據為何？致所
為上開論斷失其依據，尚嫌理由不備。且原判決理由復以在四湖
鄉鄉民代表會主席蘇金煌被殺、林正堂遭挾持被迫簽發支票及陳
清標被毆打等案中，均係上訴人指示吳斯文及閔兆元，實施犯罪
行為，已如前述，乃認上訴人以相同手段，使第三人為之，更無
違其行事作風，而為對其不利之認定（見原判決第十一頁）。然
原判決理由於此之前，就四湖鄉鄉民代表會主席蘇金煌被殺及林
正堂遭挾持被迫簽發支票二案，確係由上訴人指示吳斯文、閔兆
元二人所實施及其所憑之證據為何？俱未予以敘明，是所為上開
理由之論敘前後不相符合，亦非適法。(三)、原判決事實認定上訴
人與吳斯文、閔兆元係基於殺人之犯意聯絡，推由閔某持槍彈射
殺吳國志，其餘二人在場把風接應，三人遂於七十八年五月三十
一日下午五時許，共同未經許可無故持有中共製紅星手槍乙把及
可供軍用子彈六發，至雲林線四湖鄉○○路十之五十三號附近下
車，由閔兆元持該槍彈射殺吳國志等情。依此，上訴人與吳斯文
、閔兆元於案發當日似係為達殺害吳國志之犯罪目的，而持用該
具殺傷力之槍彈。即原判決於理由內亦認上訴人未經許可，以一
行為同時觸犯未經許可，無故持有手槍及未經許可，無故持有子
彈二罪名，為想像競合犯，應從一重論處未經許可，無故持有手
槍罪，此與所犯殺人罪有牽連關係，為牽連犯。亦即認上訴人未
經許可持有槍彈與其殺人犯行有方法目的之關係，然卻又以檢察
官起訴犯罪事實未敘明上訴人未經許可，無故持有子彈係出於供
犯罪之用意圖，且卷內證據資料亦無法證明上訴人係為供犯罪所
用，而持有子彈，因認此部分應成立刑法第一百八十六條之單純
危險物罪，而將檢察官所引同法第一百八十七條之起訴法條，予
以變更，是所為事實認定與理由之論敘及理由論敘本身均有前後
矛盾之違誤。(四)、採為判決基礎之證據資料，必須經過調查程序
，而顯出於審判庭者，始與直接審理主義符合，否則其所踐行之
訴訟程序，即屬違背法令。本件原審係以吳國志於警詢之供述，
證人吳國興、蔡淑華於第一審及原審更審前之供證，證人李清森
於另案警詢之證述、證人林水木於原審更審前及第三次更審時之
供證，採為科刑判決之基礎，然於審判期日就上開供述證據並未
提示予上訴人，或告以其證言要旨，使有陳述意見及辯論之機會
，乃遽採為上訴人犯罪之論據，所踐行之訴訟程序，自屬違背法
令。以上，或係上訴意旨所指摘，或為本院得依職權調查之事項
，應認原判決仍有撤銷發回更審之原因。
據上論結，應依刑事訴訟法第三百九十七條、第四百零一條，判
決如主文。
中　　華　　民　　國　九十四　年　 十二 　月　　八　　日
                      最高法院刑事第九庭
                          審判長法官  張　淳　淙
                                法官  張　春　福
                                法官  呂　丹　玉
                                法官  洪　昌　宏
                                法官  蔡　彩　貞
      本件正本證明與原本無異
                                      書  記  官
中　　華　　民　　國　九十四　年　 十二 　月　 十四 　日
                                                      Ｋ
